【裁判字號】    99,交聲,358
【裁判日期】    991231
【裁判案由】    違反道路交通管理處罰條例聲明異議
【裁判全文】
臺灣基隆地方法院交通事件裁定         99年度交聲字第358號
移送機關即
原處分機關  交通部公路總局臺北區監理所基隆監理站
異  議  人
即受處分人  廖文胤
上列異議人即受處分人因違反道路交通管理處罰條例事件，對於
交通部公路總局臺北區監理所基隆監理站於民國99年11月25日所
為之處分（原處分案號：基監字第裁42-RB0000000號），聲明異
議，本院裁定如下：
    主    文
原處分撤銷。
廖文胤汽車駕駛人，駕駛汽車經測試檢定酒精濃度超過規定標準
，處罰鍰新臺幣壹萬伍仟元，壹年內不得考領普通重型機器腳踏
車駕駛執照，並應接受道路交通安全講習。
    理  由
一、移送及原處分意旨略以：異議人即受處分人廖文胤（下稱異
    議人）於民國98年7 月31日晚上8 時許，駕駛車牌號碼AE6-
    -927號普通重型機器腳踏車，行經基隆市○○區○○路75號
    前，因有「酒後駕車，測試值每公升0.61毫克」之違規行為
    ，經基隆市政府警察局第一分局執勤警員依道路交通管理處
    罰條例第35條第1 項第1 款，以所屬機關基警交字第RB0000
    000 號舉發違反道路交通管理事件通知單當場舉發。異議人
    曾受緩起訴處分，然緩起訴處分所命金錢給付之負擔，性質
    上並非刑罰，與行政罰法第26條所定一事不二「罰」之要件
    不合，移送機關即原處分機關（下稱移送機關）於99年11月
    25日以基監字第裁42-RB0000000號裁決書，依道路交通管理
    處罰條例第35條第1 項第1 款及道路交通安全規則第114 條
    第2 款之規定，裁處異議人罰鍰新臺幣（下同）四萬五千元
    ，依法應無不合等語。
二、異議意旨略以：伊違規酒後駕車所犯公共危險罪部分，經臺
    灣基隆地方法院檢察署檢察官為緩起訴處分確定，伊已依檢
    察官指示繳納三萬元予國庫，監理機關所處四萬五千元之罰
    鍰，與行政罰法第26條「一事不二罰」之規定不符，爰聲明
    異議，請求撤銷原處分等語。
三、按汽車駕駛人飲用酒類或其他類似物後其吐氣所含酒精濃度
    超過每公升0.25毫克或血液中酒精濃度超過百分之0.05以上
    者，不得駕車；汽車駕駛人，駕駛汽車經測試檢定酒精濃度
    超過規定標準者，處一萬五千元以上六萬元以下罰鍰，並當
    場移置保管該汽車及吊扣其駕駛執照一年；汽車駕駛人有上
    開情形者，應接受道路交通安全講習，道路交通安全規則第
    114 條第2 款、道路交通管理處罰條例第35條第1 項第1 款
    及第24條第1 項第2 款分別定有明文。復按汽車駕駛人違反
    本條例規定，應受吊扣駕駛執照處分，於汽車駕駛人係無駕
    駛執照駕車者，在所規定最長吊扣期間內，不得考領駕駛執
    照，道路交通管理處罰條例第67條第6 項亦有明文規定。
四、經查：
  (一)異議人於98年7 月31日晚上8 時許，飲酒後駕駛車牌號碼AE
    6－927號普通重型機器腳踏車，行經基隆市○○區○○路75
    號前，經警攔停測得吐氣所含酒精濃度達每公升0.61毫克，
    超過法定標準，此為異議人自承在卷；前開事實，並經臺灣
    基隆地方法院檢察署檢察官以98年度速偵字第332 號為緩起
    訴處分確定，此有基隆市警察局舉發違反道路交通管理事件
    通知單及前述98年度速偵字第332 號緩起訴處分書在卷可稽
    ，並經本院依職權調取上開偵查案件全案卷宗資料核閱無誤
    ，是異議人有上揭交通違規事實，足堪認定。異議人上開違
    規行為，實已違反道路交通安全規則第114 條第2 款及道路
    交通管理處罰條例第35條第1 項第1 款之規定。
  (二)檢察官於上開緩起訴處分書所記載之內容，係認異議人上開
    所為已觸犯刑法第185 條之3 之公共危險罪，並諭知異議人
    緩起訴處分為一年，除當庭立悔過書外，並應於緩起訴處分
    確定之日起三個月內，一次給付國庫三萬元完畢；前開緩起
    訴處分經依職權送再議後，於98年8 月18日經臺灣高等法院
    檢察署檢察長以98年度上職議字第9029號處分書駁回再議確
    定，經異議人於98年9 月22日繳納緩起訴處分金三萬元予國
    庫，前揭一年之緩起訴期間亦已於99年8 月17日屆滿等情，
    業經本院核閱上開卷宗資料查明屬實，且有臺灣基隆地方法
    院檢察署自行收納款項統一收據一份附卷可稽，足認異議人
    辯稱其已繳納三萬元予國庫一節，確屬真實有據。
  (三)按一行為同時觸犯刑事法律及違反行政法上義務規定者，依
    刑事法律處罰之。但其行為應處以其他種類行政罰或得沒入
    之物而未經法院宣告沒收者，亦得裁處之。前項行為如經不
    起訴處分或為無罪、免訴、不受理、不付審理之裁判確定者
    ，得依違反行政法上義務規定裁處之，行政罰法第26條定有
    明文，此即所謂一事不二罰原則。探究其立法目的，無非以
    一行為同時觸犯刑事法律及違反行政法上義務規定時，由於
    刑罰與行政罰同屬不法行為之制裁，而刑罰之懲罰作用較強
    ，依刑事法律處罰即足資警惕，實無一事二罰再處行政罰之
    必要，但「罰鍰」以外之沒入或其他種類行政罰，因兼具維
    護公共秩序之作用，為達行政目的，行政機關仍得併予裁處
    。又刑事訴訟法第253 條之1 所指之緩起訴處分，其內容、
    要件與依刑事訴訟法第252 條所為之不起訴處分迥異，緩起
    訴處分為介於起訴與微罪職權不起訴間之緩衝設計，倘檢察
    官為緩起訴處分時，依刑事訴訟法第253 條之2 第1 項規定
    對被告所為之指示及課予之負擔，雖非刑罰，然被告另需於
    一定期間內遵守或履行刑事訴訟法第253 條之2 各款所規定
    之金錢給付、勞務給付及處遇措施等事項，自非得與「不起
    訴」處分等同視之，且因涉及被告之人身自由及財產之拘束
    ，產生未經裁判即終局處理案件之實質效果，自應考慮被告
    之意願。是以，無論檢察官課予被告以上何種負擔，雖此等
    負擔並非「刑罰」，但性質上應屬「實質制裁」，已對被告
    權利產生影響，實已產生實質刑罰之效果。故檢察官為緩起
    訴處分時如已對被告課予指示及負擔，應視為已依刑事法律
    受到處罰。
  (四)惟依94年12月28日修正公布，95年7 月1 日施行之道路交通
    管理處罰條例第35條第8 項：「前項汽車駕駛人，經裁判確
    定處以罰金低於本條例第92條第3 項所訂最低罰鍰基準規定
    者，應依本條例裁決繳納不足最低罰鍰之部分」，以及違反
    道路交通管理事件統一裁罰基準及處理細則第2 條所定「違
    反道路交通管理事件統一裁罰基準表」，即「汽車駕駛人駕
    駛機器腳踏車，飲酒後其吐氣所含酒精濃度超過每公升0.55
    毫克以上，應處罰鍰之最低數額為四萬五千元」等規定，駕
    駛人所支付之緩起訴處分金，如未達道路交通管理處罰條例
    第92條第3 項所定最低罰鍰基準規定者，依該條例第35條第
    8 項之規定，仍須補繳不足最低罰鍰之部分（臺灣高等法院
    暨所屬法院97年法律座談會刑事類提案第39號研討結果參照
    ）。上開緩起訴處分僅命異議人向國庫支付三萬元，低於上
    述最低罰鍰四萬五千元，依道路交通管理處罰條例第35條第
    8 項之規定，異議人仍應補繳緩起訴處分金不足最低罰鍰之
    差額即一萬五千元。
  (五)按法院受理有關交通事件，準用刑事訴訟法之規定，道路交
    通管理處罰條例第89條前段定有明文；由被告上訴或為被告
    之利益而上訴者，第二審法院不得諭知較重於原審判決之刑
    。但因原審判決適用法條不當而撤銷之者，不在此限，此為
    刑事訴訟法第370 條所明定。刑事訴訟程序「不利益變更禁
    止」原則，僅限於原判決適用法條並無不當時，始有其適用
    ，若原判決適用法條不當而應予撤銷者，上級審自得諭知較
    重於原審判決之刑；是在交通聲明異議案件，原處分機關之
    處分如有適用法條不當之情事時，法院亦得撤銷原處分另為
    適法之裁定，尚無不利益變更禁止原則之適用。細觀卷附證
    號查詢機車駕駛人資料可知，異議人以往雖曾考領普通重型
    機器腳踏車駕駛執照，然前開駕駛執照已於95年5 月24日遭
    逕行註銷（參前揭資料上所載「易處逕註」），足認異議人
    於98年7 月31日為上開違規行為時，係無普通重型機器腳踏
    車駕駛執照之狀態。依前開說明，異議人並未持有普通重型
    機器腳踏車駕駛執照，故本件無從依據道路交通管理處罰條
    例第35條第1 項第1 款規定對異議人為吊扣普通重型機器腳
    踏車駕駛執照之處分。然而，異議人係在無普通重型機器腳
    踏車駕駛執照之狀態下，有前述駕駛普通重型機車經測試檢
    定酒精濃度超過規定標準之行為，而道路交通管理處罰條例
    就無駕駛執照者應受吊扣駕駛執照處分之情形，已於第67條
    第6 項設有處罰方式。是以，異議人因道路交通管理處罰條
    例第35條第1 項第1 款所定，本應受吊扣普通重型機器腳踏
    車駕駛執照一年之處分，由於其係無駕駛執照駕車，雖無普
    通重型機器腳踏車駕駛執照可供吊扣，仍應依前述第67條第
    6 項規定，於一年之期間內，禁止其考領普通重型機器腳踏
    車駕駛執照。又道路交通管理處罰條例第24條第1 項第2 款
    既明文規定汽車駕駛人有第35條第1 項規定之情形者，應接
    受道路交通安全講習，移送機關疏未對異議人適用上開規定
    ，裁處「一年內禁止其考領普通重型機器腳踏車駕駛執照」
    及「應接受道路交通安全講習」，即有適用法條不當之情事
    ，且無不利益變更禁止原則之適用。
五、綜上所述，移送機關未察，遽以裁處罰鍰四萬五千元，卻漏
    未裁處「一年內禁止其考領普通重型機器腳踏車駕駛執照」
    及「應接受道路交通安全講習」，難謂適法。異議人以前詞
    為由，向本院提出異議，就已繳納緩起訴處分金三萬元後仍
    遭移送機關處罰鍰之部分，在三萬元範圍之內尚屬有理由，
    而原處分有上開適用法條不當之情事，應由本院將原處分全
    部撤銷，並自為如主文第二項所示之裁罰（臺灣高等法院暨
    所屬法院98年法律座談會刑事類提案第23號問題(二)研討結果
    及審查意見參照），以期適法。
據上論斷，應依道路交通管理處罰條例第87條第2 項，道路交通
事件處理辦法第19條前段，裁定如主文。
中    華    民    國    99    年    12    月    31    日
                  交通法庭法  官  張婷妮
以上正本證明與原本無異。
對於本件裁定如有不服，應於收受送達後5日內，向本院提出抗
告書狀，敘述抗告之理由，抗告於臺灣高等法院。
中    華    民    國    99    年    12    月    31    日
                          書記官  連懿婷

司法院資訊處製作；財團法人民間司法改革基金會備份。
